【裁判字號】    90,易,29
【裁判日期】    900302
【裁判案由】    偽造文書
【裁判全文】
臺灣臺中地方法院刑事判決                              九十年度易字第二九號
    公  訴  人  台灣台中地方法院檢察署檢察官
    被      告  丙○○
右列被告因偽造文書等案件，經檢察官提起公訴（八十九年度偵字第一九○○一號）
，本院判決如左：
    主  文
丙○○行使偽造私文書，足以生損害於他人，累犯，處有期徒刑陸月，如易科罰金，
以參佰元折算壹日。如附表所示偽造之「甲○○」名義國民身分證壹枚、印章壹枚、
印文參枚及署押參枚，均沒收。
    事  實
一、丙○○前於民國八十二年間，因違反肅清煙毒條例等案件，經本院及台灣高等法
    院台中分院合併判處有期徒刑三年七月確定，經入監執行後，於八十四年八月一
    日假釋出獄，並於八十八年十二月十一日假釋縮刑期滿執行完畢，仍不知悔改。
    於民國八十九年八月五日廿三時許，在台中市○○路與公園路口附近，拾得不明
    人士所丟棄而屬無主物之偽造「甲○○」名義之國民身分證一枚，其因自身債信
    不佳，乃將之撿拾並納入己有，以供日後冒名使用。其嗣因薪資轉帳需要，乃於
    同年十一月二十一日上午某時，在其位於台中市○區○○里○○街一一一巷六號
    住處內，將上開不明人士所偽造「甲○○」名義之國民身分證上原有照片撕下，
    換貼自己之照片，而偽造成如附表編號一所示之國民身分證，並於同日十五時許
    ，至台中市○○路上某不知名之刻印店內，利用不知情之刻印業者，偽刻如附表
    編號二所示之「甲○○」名義印章一枚（未據扣案），再連同上開偽造之身分證
    ，於同日十五時二十分許，持向台中市○○路一之一二八號世華商業銀行五權分
    行，而冒用「甲○○」名義向該銀行申辦存款帳戶之開戶手續，並偽造如附表編
    號三、四所示「甲○○」名義之印文及署押於世華銀行之開戶約定書、印鑑卡及
    印鑑簡卡上，而持向世華銀行承辦人員行使，足以生損害於甲○○及戶政機關對
    身分證核發管理之正確性。但因其所持用之上開國民身分證其上記載之八十八年
    一月十日桃園縣政府補發內容，與世華銀行承辦人員乙○○查詢所得之「甲○○
    」並無國民身分證換補之紀錄不符，再經世華銀行與內政部戶政司取得聯繫後，
    確認該枚國民身分證係屬偽造，乃報警當場逮捕丙○○，並扣得如附表編號一所
    示貼有其照片之偽造「甲○○」名義國民身分證一枚。
二、案經臺中市警察局第一分局報請台灣台中地方法院檢察署檢察官偵查起訴。
    理  由
一、訊據被告丙○○對右揭犯罪事實，坦承在卷，核與證人即世華銀行承辦人員乙○
    ○於警訊及本院審理中所證述被告丙○○辦理開戶之情節相符，並有如附表編號
    一所示偽造之「甲○○」名義國民身分證一枚及如附表編號三、四所示有偽造之
    「甲○○」名義印文及署押之世華銀行開戶約定書及印鑑卡等物扣案可證，被告
    丙○○上開自白，核與事實相符。至扣案如附表編號一所示之國民身分證，公訴
    意旨雖認係被害人甲○○所遺失，且遭被告丙○○侵占並予以變造照片後持以行
    使等語。然查，被害人甲○○自民國八十六年九月三十日以後，並無任何國民身
    分證之補換紀錄，有本院依職權查詢所得之身分證補換紀錄二份在卷可稽，且被
    害人甲○○自八十六年間起，均設籍於台中市而非桃園縣，亦有戶役政資料可憑
    ，故被害人甲○○經本院按其戶籍地址傳喚雖未到庭作證，然依卷附上開相關資
    料判斷，足見扣案之「甲○○」名義之國民身分證，原即屬偽造之國民身分證，
    而非真正，則被告丙○○於偽造之國民身分證上換貼自己之照片，仍應屬偽造行
    為，而非變造，公訴意旨認係變造一節，容有誤會。本案事證明確，被告丙○○
    犯行足以認定。
二、核被告丙○○所為，係犯刑法第二百十六條、第二百十二條之偽造特種文書罪、
    同法第二百十六條、第二百十條之行使偽造私文書罪；其利用不知情之刻印業者
    偽刻「甲○○」名義印章，為間接正犯；又其偽造「甲○○」印章一枚，且於「
    甲○○」名義之世華銀行開戶約定書及印鑑卡上，偽造「甲○○」名義之署押及
    印文各三枚之行為，均屬偽造私文書之部分行為，不另成罪；又其偽造特種文書
    及偽造私文書後，持以行使，其偽造之低度行為，均為行使之高度行為所吸收，
    均應依行使論擬。再者，其以一開戶行為，而同時行使偽造特種文書及偽造私文
    書，為想像競合，應依刑法第五十五條前段規定，從一重之行使偽造私文書罪論
    處；公訴意旨雖未論及被告丙○○行使偽造私文書部分犯行，惟因與起訴之行使
    偽造特種文書罪間，有想像競合犯之裁判上一罪關係，為起訴效力所及，本院自
    應併予審理，並變更起訴之法條。又查，被告丙○○前於民國八十二年間，因違
    反肅清煙毒條例等案件，經本院及台灣高等法院台中分院合併判處有期徒刑三年
    七月確定，經入監執行後，於八十四年八月一日假釋出獄，並於八十八年十二月
    十一日假釋縮刑期滿執行完畢，有台灣高等法院被告全國前案紀錄表一份在卷可
    稽，其於刑之執行完畢五年內，再犯本件有期徒刑之罪，為累犯，應依刑法第四
    十七條規定，加重其刑。受審酌被告丙○○之品行、犯罪之動機、目的在圖一己
    便利、其犯罪之手段尚屬平和，犯罪當場遭警逮捕，尚未生實質危害及其犯後坦
    承犯行，態度良好等一切情況，量處如主文所示之刑，並諭知易科罰金之折算標
    準（按刑法第四十一條業於九十年一月十日修正公布，同年月十二日生效，修正
    後刑法第四十一條第一項前段規定「犯最重本刑為五年以下有期徒刑以下之刑之
    罪，而受六個月以下有期徒刑或拘役之宣告，因身體、教育、職業、家庭之關係
    或其他正當事由，執行顯有困難者，得以一元以上三元以下折算一日，易科罰金
    。」，與修正前刑法第四十一條規定「犯最重本刑為三年以下有期徒刑以下之刑
    之罪，而受六個月以下有期徒刑或拘役之宣告，因身體、教育、職業、家庭之關
    係，執行顯有困難者，得以一元以上三元以下折算一日，易科罰金。」不同。比
    較新舊法結果，以新法較有利於行為人，故依刑法第二條第一項前段規定，本件
    自應適用裁判時之法律即修正後刑法第四十一條第一項前段之規定，併此敘明）
    。扣案如附表編號一所示貼有被告丙○○照片之偽造「甲○○」名義之國民身分
    證一枚，為被告丙○○撿拾取得所有且換貼照片供其犯罪使用之物，應依刑法第
    三十八條第一項第二款規定沒收；另扣案如附表編號二至四所示偽造之印章、印
    文及署押，其中如附表編號二所示之印章一枚，雖未經扣案，但不能證明業已滅
    失，均應依刑法第二百十九條規定沒收之。
三、公訴意旨另以：被告丙○○於民國八十九年八月五日廿三時許，在台中市○○路
    與公園路口附近所拾得「甲○○」名義之國民身分證一枚，係被害人甲○○所遺
    失，而認被告丙○○涉有刑法第三百三十七條之侵占遺失物罪等語。惟查，被告
    丙○○所拾得之「甲○○」名義國民身分證，原即屬不明人士所偽造之國民身分
    證，且被害人甲○○並無國民身分證遺失之換補領紀錄等情，均如前述。則依卷
    證所附相關資料，尚無任何證據可供認定被告丙○○所拾得之「甲○○」名義國
    民身分證，係被害人甲○○所遺失，本於罪疑唯輕原則，應認上開「甲○○」名
    義之國民身分證，乃係不明人士所丟棄之無主物，被告丙○○上開撿拾行為，核
    與刑法第三百三十七條侵占遺失物罪之構成要件，尚屬有間，本應為被告丙○○
    被訴侵占遺失物部分無罪之諭知，惟因公訴人認此部分與前開論罪科刑部分，有
    牽連犯之裁判上一罪關係，爰不另為無罪之諭知，併此敘明。
據上論斷，應依刑事訴訟法第二百九十九條第一項前段、第三百條，刑法第二條第一
項前段、第二百十條、第二百十二條、第二百十六條、第四十七條、第五十五條、修
正後第四十一條第一項前段、第三十八條第一項第二款、第二百十九條，罰金罰鍰提
高標準條例第一條前段、第二條，判決如主文。
中      華      民      國    九十    年      三      月      二      日
                                  臺灣臺中地方法院刑事第七庭
                                        法  官  林  宗  成
右正本證明與原本無異。
如不服本判決，應於送達後十日內向本院提出上訴狀 （須附繕本） ，上訴於台灣高
等法院台中分院。
                                        書記官
中      華      民      國    九十    年      三      月      二      日
附錄論罪科刑法條全文
刑法第二百十六條：
行使第二百十條至第二百十五條之文書者，依偽造、變造文書或登載不實事項或使登
載不實事項之規定處斷。
刑法第二百十條：
偽造、變造私文書，足以生損害於公眾或他人者，處五年以下有期徒刑。
刑法第二百一十二條：
偽造、變造護照、旅券、免許證、特許證及關於品行、能力服務或其他相類之證書、
介紹書，足以生損害於公眾或他人者，處一年以下有期徒刑、拘役或三百元以下罰金
。
附表：
┌──┬─────────────┬────┬─────────────┐
│編號│   項              目     │數   量 │   備                 註  │
├──┼─────────────┼────┼─────────────┤
│一  │偽造之「甲○○」國民身分證│壹  枚  │保管字號：                │
│    │                          │        │九十年度保管字第四八六號。│
├──┼─────────────┼────┼─────────────┤
│二  │偽造之「甲○○」印章      │壹  枚  │未據扣案。                │
├──┼─────────────┼────┼─────────────┤
│三  │偽造之「甲○○」印文      │參  枚  │「甲○○」名義之世華銀行開│
│    │                          │        │戶約定書、印鑑卡及印鑑簡卡│
│    │                          │        │上。                      │
├──┼─────────────┼────┼─────────────┤
│四  │偽造之「甲○○」署押      │參  枚  │「甲○○」名義之世華銀行開│
│    │                          │        │戶約定書、印鑑卡及印鑑簡卡│
│    │                          │        │上。                      │
└──┴─────────────┴────┴─────────────┘


司法院資訊處製作；財團法人民間司法改革基金會備份。
